【裁判字號】    99,台上,8099
【裁判日期】    991223
【裁判案由】    妨害性自主
【裁判全文】
最高法院刑事判決            九十九年度台上字第八０九九號
上  訴  人  鄭淇瑾
            呂理君
上列上訴人等因妨害性自主案件，不服台灣高等法院中華民國九
十八年八月六日第二審判決（九十八年度上訴字第四九七號，起
訴案號：台灣桃園地方法院檢察署九十六年度偵字第二八五九八
號），提起上訴，本院判決如下：
    主  文
上訴駁回。
    理  由
按刑事訴訟法第三百七十七條規定：上訴於第三審法院，非以判
決違背法令為理由，不得為之。是提起第三審上訴，應以原判決
違背法令為理由，係屬法定要件，如果上訴理由書狀並未依據卷
內訴訟資料，具體指摘原判決不適用何種法則或如何適用不當，
或所指摘原判決違法情事，顯與法律規定得為第三審上訴理由之
違法情形，不相適合時，均應認其上訴為違背法律上之程式，予
以駁回。本件原審經審理結果，認為上訴人呂理君、鄭淇瑾利用
告訴人Ａ女（人別資料詳卷）酒醉不能抗拒之情形分別對其性交
之犯行罪證明確，因而撤銷第一審之科刑判決，改判分別論呂理
君、鄭淇瑾以對於女子，利用其酒醉情形，不能抗拒而為性交罪
，各處有期徒刑三年二月、三年。已詳敘調查、取捨證據之結果
及憑以認定犯罪事實之心證理由。並就上訴人二人否認犯行之供
詞及其等所辯各節認非可採，詳加指駁。上訴意旨略以：(一)、經
原審勘驗呂理君於民國○○○年○月○○○日所為之警詢筆錄，
發現存有未全程連續錄音以及疑似讀稿照念之情形，顯違反法定
程序，應無證據能力。又證人胡○○、陳○○二人於原審審理中
因遲到遭法院斥退，上訴人二人請求再次傳喚給予其對質詰問之
機會，然該二人並無不能傳喚或傳喚不到之情形，原審卻未再次
傳喚，逕以偵查中之陳述作為判決依據，顯有違證據法則。(二)、
案發之前Ａ女在ＫＴＶ店內雖有飲酒，但未達意識喪失或精神耗
弱之程度，甚至嗣到達案發地點即呂理君家中時，亦尚能與其他
人坐在沙發上聊天，此有證人呂陳○○之證詞可稽。又若Ａ女遭
上訴人二人性侵害，為何當場並無任何反抗、敲打木板求救之行
為，甚於翌日仍與鄭淇瑾一同找朋友、吃飯、娛樂，顯與一般人
遭性侵後之反應有別。再者，Ａ女與呂理君簽立和解書後，又與
上訴人二人及其他友人前往ＫＴＶ飲酒唱歌，並遲至二週後才驗
傷提出告訴，若Ａ女確有遭上訴人二人性侵，何以在其失業之際
始提出新台幣（下同）三百萬元之鉅額賠償金？何以在幾經交涉
索賠未果之後，始提出告訴？抑或並無性侵害之情事，而是因索
賠未果，一時氣憤不平，始憤而提出不實指控？Ａ女於警詢、偵
查中之陳述與審判中之供詞前後不一且有避重就輕之情形，其指
訴上訴人二人性侵害之事實，實難採信，原判決採證違背證據法
則云云。惟按：(一)、原判決就呂理君警詢筆錄認定有證據能力，
已說明：經原審勘驗呂理君之○○○年○月○○○日警詢錄音帶
與筆錄結果，雖「錄音中所述情形，被告於陳述被害人時，係依
筆錄記載之文字順序進行陳述，連同被害人代碼000000000 ＜即
Ａ女＞均逐次陳述，疑似係以讀稿照唸之方式進行陳述」，有勘
驗筆錄在卷可稽，且筆錄一開始係當日（下午）八點十分，結束
係同日（下午）九時三十分，而全長正常播放僅有十四分五十二
秒，惟警詢筆錄與錄音帶內容相符，且係連續錄音，由員警採一
問一答方式製作，呂理君陳述都很自然，其間有聽到電腦鍵盤敲
打聲，在筆錄製作末，呂理君經警員詢以前述之記載有沒有意見
後，即在筆錄上簽名，縱該警詢錄音就詢問時間部分有些微瑕疵
，惟並未發現詢問警員有要求呂理君坦承犯行或有強暴、脅迫、
利誘或其他不當取供之情形，足認呂理君前開警詢之供述係出於
任意性而為，仍有證據能力等旨（見原判決第三頁），核無違法
。上訴意旨仍任意爭執，並非合法之上訴理由。(二)、證據之取捨
及犯罪事實之認定，乃事實審法院之職權，苟其取捨，不違背經
驗法則或論理法則，不得任意指為違法；又證據之證明力如何，
由事實審法院本於確信自由判斷之，此項自由判斷之職權行使，
苟係基於吾人日常生活之經驗，而未違背客觀上應認為確實之定
則，又已敘述其何以為此判斷之理由者，亦不容漫指為違法，而
據為適法之第三審上訴理由。原判決認定上訴人二人有本件先後
利用Ａ女酒醉情形，不能抗拒而分別為性交之犯罪事實，係依憑
證人即告訴人Ａ女之證述，及呂理君於警詢之自白，鄭淇瑾之部
分自白，並參酌上訴人二人於原審審理中與Ａ女達成和解，連帶
賠償Ａ女三十萬元，有和解書附卷等相關資料以為論斷。而以上
訴人二人所辯：當時Ａ女意識清醒云云，俱為事後卸責之詞，殊
無足取。於理由內依憑調查所得之證據，詳加指駁；並敘明：(1)
依Ａ女所述，堪認Ａ女於離開ＫＴＶ店時，即已因酒醉而有意識
不清之情形，需由鄭淇瑾之朋友胡○○攙扶始能上樓，且於○○
○年○月○日凌晨二時許，胡○○與其男友陳○○二人離開呂理
君住處時，Ａ女仍因酒醉熟睡中。況呂理君於警詢時已供承於上
揭時間對Ａ女性交時，Ａ女在酒後睡覺狀態中意識不是很清楚等
情。再呂理君等人於ＫＴＶ店飲酒玩樂後，係呂理君主動提議將
Ａ女載至其住處，Ａ女於警詢時並供稱：伊與呂理君全無關係，
與阿瑾（誤載為「阿錦」，指鄭淇瑾）是網友關係等語，衡諸Ａ
女與呂理君素不相識，倘其並未喝醉，豈會同意深夜至呂理君家
中過夜，是Ａ女於離開ＫＴＶ店時，既已因飲酒而意識不清楚，
無從記憶如何前往呂理君住處，並需人攙扶始能上樓，且於陳○
○、胡○○離開時，仍因酒醉熟睡中，又無法明確知悉係遭何人
性侵害，則呂理君於陳○○、胡○○二人離開後，旋即進入Ａ女
房間，Ａ女顯仍處於酒醉而意識不清狀態。至Ａ女事後已知悉第
一次進入房間之人為呂理君，且決定向警察局報案，主要係因呂
理君事後態度不佳，始於警詢時指稱看到呂理君進來云云，則與
常情無違，亦與Ａ女於偵查中及第一審審理時所述知道有人進來
等語，並不相悖。(2)陳○○為呂理君之友人，Ａ女除與鄭淇瑾在
網路上曾聊天認識外，彼此間並無交情，Ａ女亦不認識陳○○、
胡○○及呂理君，實無互相勾串陷害呂理君之理。此外，案發當
天係呂理君自行提議將Ａ女載至家中，業如前述，旋又主動進入
Ａ女房間，其於偵查中並供稱：「（問：為何你會進去客房？）
男孩子有時會用下半身思考」等語，實與遭設計仙人跳之情節有
違。再鄭淇瑾亦因Ａ女提出性侵告訴而遭調查、起訴，事後Ａ女
與呂理君所簽立之和解書又未曾提到任何賠償事宜，此有和解書
（按指呂理君單獨與Ａ女於○○○年○月○日所成立和解書，而
非指第二次與上訴人二人成立之和解書）在卷可按。反係Ａ女於
偵查中具結證述：因為那對男女朋友跟伊說呂理君有拿錢委託黑
道大哥，所以有一次呂理君打電話給伊，伊沒接到，事後回電話
時就跟他說：「既然你可以拿錢給那些黑道大哥，那你也可以拿
錢給我」等語，與呂理君供述確有託人處理，對方有要三十萬元
之情節相符。呂理君空言指摘係遭「仙人跳」云云，核與事實不
符，要無足採。(3)依Ａ女所述，案發當日凌晨已因酒醉意識不清
，且遭呂理君趁機性交後，復失去意識再度熟睡，直至與鄭淇瑾
發生性關係後醒來至廁所嘔吐時意識始較為清醒；以Ａ女與鄭淇
瑾僅為網友，當日初次見面，並無深交，亦非男女朋友，且Ａ女
於警詢時、偵查中亦均供稱：當時鄭淇瑾邀約唱歌時會擔心，因
為鄭淇瑾保證不會讓伊出事又是公共場所，也會有很多人，才放
心前往，結果只有鄭淇瑾跟一名同事，鄭淇瑾才又打電話找陳○
○等人到場等語，足見Ａ女對鄭淇瑾有所戒心，更談不上好感；
再Ａ女原認本件係因自己不夠小心所致，並不打算提出告訴，後
來僅針對呂理君提出告訴，期間未曾要求鄭淇瑾道歉，自無事後
故意誣陷鄭淇瑾犯此重罪之理。又衡諸鄭淇瑾於第一審審理時具
結證稱：「（問：在呂理君家中，你後來進去Ａ女的房間，當時
Ａ女是睡眠狀態嗎？）睡眠的狀態」、「（問：你何時知道Ａ女
在呂理君家？）○○○年○月○日凌晨四、五點時」、「……（
問：你有扶她到廁所吐嗎？）在她講出那句話（指要上廁所）後
，我們就沒做，我就報路帶她去廁所，她走在我前面」等語，核
與Ａ女所述發生情節相符，則Ａ女身體既已因酒醉極不舒服，且
甫遭呂理君性侵害，實無再與鄭淇瑾發生性關係之意願。(4)證人
即呂理君之母呂陳○○固於第一審具結證稱：案發當日凌晨二時
許，有聽到一個男的聲音跟女的聲音在聊天，過了五分鐘就聽到
很曖昧的聲音（發生性行為的聲音）等語，並證述：平常認得出
兒子（即呂理君）的聲音，當天晚上前並沒有聽到兒子的聲音，
因為聊天的聲音很小聲等語，是縱認證人呂陳○○上開所述為實
，惟所聽聞者，因聲音很小，僅足以辨識係一男一女之聲音，尚
不足以證明該男子之聲音係出自呂理君，更遑論辨識二人間對話
之內容。是證人呂陳○○上開所陳尚不足為有利於呂理君之認定
各等情。俱依卷證說明審認、論駁綦詳。其推理論斷衡諸經驗及
論理等證據法則皆無違背，亦無上訴意旨所指採證違背證據法則
之違法情形，執此指摘，自非上訴第三審之合法理由。又原判決
於理由內引用證人胡○○、陳○○二人於偵查中之證述，資為上
訴人二人論罪之部分證據（見原判決第九、十頁），然上訴人二
人業於原審聲請詰問該二名證人，原審未踐行該項程序，屬未經
合法調查之證據，逕行援用，固有未合。然原判決並非單憑上揭
二名證人於審判外之陳述為判決之基礎，且上訴意旨復未說明除
去上開證據，原判決即不能為同一事實之認定，故原判決此部分
之違誤，難謂於判決有所影響，依刑事訴訟法第三百八十條之規
定，亦不得執為合法之第三審上訴理由。其餘上訴意旨，經核均
係置原判決所為明白論斷於不顧，仍持已為原判決指駁之陳詞再
事爭辯，及對於事實審法院取捨證據與自由判斷證據證明力等職
權行使，徒以自己之說詞，任意指摘，並為單純事實上之爭執，
難認已符合首揭法定之第三審上訴要件。其等上訴均違背法律上
之程式，俱應予駁回。
據上論結，應依刑事訴訟法第三百九十五條前段，判決如主文。
中    華    民    國  九十九  年   十二   月  二十三  日
                      最高法院刑事第八庭
                          審判長法官  邵  燕  玲  
                                法官  李  伯  道  
                                法官  孫  增  同  
                                法官  李  嘉  興  
                                法官  林  秀  夫  
本件正本證明與原本無異
                                      書  記  官  
中    華    民    國  九十九  年   十二   月  二十九  日 
                                                    Ｍ

司法院資訊處製作；財團法人民間司法改革基金會備份。
